臺北高等行政法院判決
　　　　　　　　　　　　　　　　　　 95年度訴字第02833號
　　　　　　　　　　　　　　　.
原　　　告　甲○○
訴訟代理人　包漢銘　律師
複　代理人　廖永煌　律師
被　　　告　財政部臺灣省北區國稅局
代　表　人　陳文宗（局長）
訴訟代理人　乙○○
上列當事人間因贈與稅事件，原告不服財政部中華民國95年6月
20日台財訴字第09500229620號訴願決定，提起行政訴訟。本院
判決如下：
　　主  文
原告之訴駁回。
訴訟費用由原告負擔。
　　事  實
一、事實概要：
    被告查得原告分別於87年6月18日、22日及24日將其銀行存
    款新臺幣（下同）2,000,000元、1,000,000元、4,000,000
    元轉帳存入其子楊桐峰銀行帳戶，核屬遺產及贈與稅法第4
    條第2項規定之贈與，惟未依同法第24條規定申報贈與稅，
    案經審理違章成立，除核定原告87年度贈與總額為
    7,000,000元，淨額6,000,000元，發單補徵贈與稅額
    707,000元外，並依同法第44條規定按應納稅額加處1倍之罰
    鍰707,000元。原告不服，申請復查，未獲變更，提起訴願
    ，亦遭駁回，遂向本院提起本件行政訴訟。
二、兩造聲明：
　　(一)原告聲明：
      1.訴願決定、復查決定及原處分均撤銷。
      2.訴訟費用由被告負擔。
　　(二)被告聲明：
      1.駁回原告之訴。
      2.訴訟費用由原告負擔。
三、兩造陳述：
　　(一)原告主張：
      1.本件被告於88年7月22日以北區國稅二字第88038144號
        致函原告略以，87年元月14日向林美雲購買羅東鎮○○
        段1162號土地，旋於87年6月9日將上述土地出售予林美
        雲之子女林秋芬、林裕春等二人，請提示該二次買賣土
        地之具體付款與收款流程之證明文件等語，並於本件核
        定贈與稅及罰緩事件中，以前開函件發函日期為本件調
        查基準日。惟查，依前開函件所揭要旨，顯係在查核第
        三人林美雲出售土地予原告再出賣予林美雲子女林秋芬
        及林裕春，是否涉有逃漏稅之情事，因此被告得否以他
        納稅義務人其他案件之派查基準日即88年7月22日為文
        本案之調查基準日，不無疑義。再者，最高行政法院於
        95年判字第883號判決中，就類似情形亦曾提出質疑，
        因此本件贈與稅案件之調查基準日為何，即不無再予審
        酌之餘地；又楊桐峰如在調查基準日前已匯回前開金額
        ，被告是否仍得予對原告課徵贈與稅及科處罰緩，亦有
        爭議。為此，祈鈞院得將此一部分爭議囑託國立政治大
        學財稅學系鑑定說明。
      2.(1)楊桐峰於87年6月18日及同年月22日受讓300萬元後，
          旋即於同年月22日自所屬彰銀羅東分行帳戶轉帳230
          萬元至其配偶胡大蓉彰銀羅東分行帳戶內，並轉存北
          企羅東分行林裕春所有支票存款帳戶，連同由彰化羅
          東分行佶俐企業股份有限公司轉入之170萬元，共計
          400萬元，用以支付林裕春所開立87年6月23日到期之
          支票款項，並由原告兌領。原告兌領後，雖於同年6
          月24日存入彰化銀行羅東分行楊桐峰帳戶，但於同年
          6月25日即由楊桐峰所有同一帳戶提領200萬元，轉存
          入北企林裕春所有支票存款帳戶，用以支付林裕春所
          開立87年6月26日到期之200萬元土地款項。
        (2)前述事實有被告派查人員製作被告書可憑，因此本件
          並非贈與之行為。又縱使經認定為贈與行為，則楊桐
          峰所受贈與額亦非700萬元，而係270萬元（計算式：
          6月18日存入金額200萬元+6月22日存入金額100萬元
          -6月23日轉入林裕春支票存款金額230萬元+6月24 日
          存入金額400萬元- 6月26日存入林裕春支票存款戶金
          額200萬元=270萬元正），因此本件原處分、複查決
          定及訴願決定均有違誤。
        (3)原告主張傳喚楊桐峰攜帶相關文件資料到場說明之理
          由。
      3.(1)按最高行政法院89年777號判決略以，遺產及贈與稅
          法第5條第6款規定：配偶及三親等以內親屬間財產之
          買賣，以贈與論，依法課徵贈與稅，但能提出支付價
          款之確實證明者，不在此限，則依舉重明輕之法理，
          其主張上開親屬間財產之移轉，非基於買賣而係別有
          原因者，自亦應就該原因負舉證責任。因此，本件依
          被告所屬人員之報告，足以證明原告移轉上開金額之
          目的，並非贈與金錢與楊桐峰，否則豈有再行轉出幫
          助林裕春支付票款之理，是以本件財產之移轉並非贈
          與，而係確有其他之原因，且亦為被告所明知，故原
          處分、複查決定及訴願決定實難謂無瑕疵可言。
        (2)課稅要件事實多發生於納稅義務人所得支配之範圍，
          稅捐機關掌握困難，為貫徹公平合法之課稅目的，因
          而課納稅義務人申報協力義務，就本稅而言，原告亦
          不敢爭執，但就租稅刑罰而言，是否有舉證責任轉換
          之適用，則不無疑異。按基於稅務案件具有課稅資料
          為納稅義務人所掌握之特性，因此適當將舉證責任倒
          置或減經稅捐機關證明程度，以克服稽徵機關調查課
          稅資料之困難，使租稅核課更切近於真實之課稅事實
          ，其與租稅刑罰本質究不相同，因此其應用之證據法
          則，不應全然相同。從而本件就租稅罰緩而言，似應
          被告對於原告逃漏贈與稅之事實負舉證責任，而不得
          僅以推定事實為租稅罰緩，庶幾較符合行政罰之一般
          原則云云。
      4.提出本件訴願決定書、財政部台灣省北區國稅二第
        88038144號函、最高行政法院95年度判字第883號判決
        及報告書等件影本為證。
　　(二)被告主張：
      1.本稅部分：
        (1)調查基準日部分：
          被告於88年7月22日函請原告提示其87年6月9日出售
          土地付款與收款流程之證明文件（參原處分卷第26頁
          ），依財政部80年8月16日台財稅第801253598號函釋
          規定，本件調查基準日為88年7月22日，原告主張其
          子於89年5月25日返還系爭資金（參原處分卷第144頁
          ），係在調查基準日之後，其主張核不足採。次查，
          最高行政法院於95年判字第883號判決，為個案既非
          判例，且案情各異，尚難比附援引。又該案被上訴人
          財政部臺灣省中區國稅局係以該案派查日為調查基準
          日，而本件被告係依上開函釋規定，以被告88年7月
          22日北區國稅法二字第88638144號函請原告提示其87
          年6月9日出售土地之收付款資金流程證明之日，為本
          件之調查基準日；且依一般社會常情及論理法則，原
          告顯已知悉被告刻正著手調查其資金之往來。是被告
          以88年7月22日為調查基準日，於法並無不合，原告
          主張核不足採。本件更無將調查基準日囑託國立政治
          大學財稅學系鑑定說明之必要。
        (2)租稅協力義務及資金返還部分：
          當事人間財產之移轉，固為其經濟行為自由，稅捐
            稽徵機關原則上予以尊重，惟當事人間係基於何原
            因移轉財產，相關事證均掌握於其手中，稽徵機關
            無從得知，當事人自得提出主張，並就所主張內容
            負舉證責任及盡租稅協力義務，俾稅捐稽徵機關對
            當事人有利不利情事加以審酌，且動產所有權之歸
            屬，原以占有為要件，系爭資金既以原告之子楊桐
            峰名義存入，其物權為存款人所有，在未提領以
            前，不能指為他人所有，否則權利義務之主體無從
            確定，物權陷於紊亂，有首揭司法院大法官解釋及
            行政法院判例可資參照。系爭資金既移轉至楊桐峰
            銀行帳戶，其就系爭資金即享有法律上及經濟上處
            分權得以占有支配。次查，原告於87年6 月18日、
            22日及24日將系爭資金轉帳或匯款存入其子楊桐峰
            銀行帳戶，有原告資金存提往來紀錄及匯款單影本
            可參（參原處分卷第147 至第154 頁），依改制前
            行政法院36年度判字第16號及62年度判字第127 號
            判例，客觀贈與事實業已成立。原告主張系爭資金
            係借貸或借戶使用，依上開判例自應就其主張該移
            轉行為之實質因果關係、有關內容負舉證責任，惟
            原告未能提示相關資金流程證明資料供核，其主張
            核不足採。
          本件原告贈與其子楊桐峰資金7,000,000元，縱如
            原告主張楊桐峰之資金轉存入土地買受人林裕春銀
            行帳戶4,300,000元，林裕春用以支付原告購地款
            ，亦屬楊桐峰與林裕春間之債權債務關係及林裕春
            本人之資金運用、支配行為，與本件無涉，更遑論
            原告無法提示相關資金流程證明文件。原告主張本
            件非屬贈與，縱屬贈與，本件贈與金額亦應為
            2,700,000元乙節，核不足採。
      2.罰鍰部分：
        本件被告已查得原告將系爭資金轉入楊桐峰帳戶，依改
        制前行政法院36年度判字第16號及62年度判字第127號
        判例，客觀贈與事實業已成立，故被告已依職權調查出
        被告有應課徵贈與稅之事證，原告主張系爭資金係借貸
        或借戶使用，自應由原告負舉證責任，惟原告未能提示
        相關資金流程證明資料供核，其主張核不足採，已如前
        述。原告將系爭資金轉入楊桐峰銀行帳戶，客觀贈與事
        實業已成立，核屬贈與行為，依遺產及贈與稅法第24條
        第1項及第44條前段規定，原告即有申報義務，且對未
        申報會逃漏贈與稅亦應有注意能力，惟其仍未申報即有
        過失，應予處罰。原告未依規定辦理贈與稅申報，被告
        按核定應納稅額707,000元，處1倍罰鍰707,000元並無
        違誤，原告之主張核不足採等語。
　　理  由
一、原告起訴時，被告之代表人為許虞哲，嗣變更為凌忠嫄，復
    變更為陳文宗，並依序由凌忠嫄、陳文宗聲明承受訴訟，有
    渠等提出之聲明承受訴訟狀附卷可稽，核無不合，應予准許
    ，合先敘明。
二、(一)贈與稅部分：
    按「凡經常居住中華民國境內之中華民國國民，就其在中華
    民國境內或境外之財產為贈與者，應依本法規定，課徵贈與
    稅。」；「本法稱財產，指動產、不動產及其他一切有財產
    價值之權利。本法稱贈與，指財產所有人以自己之財產無償
    給予他人，經他人允受而生效力之行為。」，行為時遺產及
    贈與稅法第3條第1項及第4條第1項、第2項各定有明文。又
    財政部84年6月20日台財稅第841630947號函釋略以，納稅義
    務人以現金轉存其親屬名下，如經查明確屬無償贈與，應依
    遺產及贈與稅法第4 條規定核課贈與稅等語；80年8 月16日
    台財稅第801253598 號函釋略以，稅捐稽徵法第48條之1 所
    稱進行調查之作業步驟及基準日之認定原則…各稅…其他涉
    嫌漏稅案件…三、進行調查之作為有數個時，以最先作為之
    日為調查基準日等語。該等函釋核與相關規定，並無不合。
    (二)罰鍰部分：
    按「除第20條所規定之贈與外，贈與人在1年內贈與他人之財
    產總值超過贈與稅免稅額時，應於超過免稅額之贈與行為發
    生後30日內，向主管稽徵機關依本法規定辦理贈與稅申報。
    」；「納稅義務人違反第23條或第24條之規定，未依限辦理
    遺產稅或贈與稅申報者，按核定應納稅額加處1倍至2倍之罰
    鍰。」，遺產及贈與稅法第24條第1項及第44條前段各定有
    明文。
三、前揭事實概要所載各情，為兩造所不爭，且有上開各該函文
    、原處分、復查決定書及訴願決定書等件影本附原處分及訴
    願機關卷可稽。依前述兩造主張之意旨，本件兩造間之爭點
    厥為：
    (一)本件調查基準日是否為88年7月22日？
    (二)原告分別於87年6月18日、22日及24日將其銀行存款
      2,000,000元、1,000,000元、4,000,000元轉帳存入其子
      楊桐峰銀行帳戶，是否屬遺產及贈與稅法第4條第2項規定
      之贈與？
    (三)原告主張本件若為贈與行為，楊桐峰受贈額僅270萬元，是
      否可採？
    (四)本件被告補徵原告贈與稅額707,000元，並按應納稅額加處
      1倍之罰鍰707,000元，有無違誤？
四、本件調查基準日是否為88年7月22日？
    原告主張被告認定調查基準日係以被告88年7 月22日北區國
    稅二字第88638144號函請原告提示其87年6 月9 日出售土地
    之收付款資金流程證明，與贈與稅之調查並無關聯，不應以
    該日為調查基準日云云。經查，被告於88年7 月22日函請原
    告提示其87年6 月9 日出售土地付款與收款流程之證明文件
    等情，有該函附原處分卷（第25-26 頁）可稽；而原告87年
    6 月9 日出售土地付款與收款流程，即林美雲（已改名林彩
    筠，下同）於87年1 月24日為抵償對原告之債務，將名下羅
    東鎮○○段1162地號土地移轉予原告，嗣其子林裕春及女林
    秋芬等認為其母林美雲將上開土地用以抵償債務不妥，決定
    買回上開土地，原告乃於87年6 月9 日將上開土地移轉與林
    美雲之子林裕春及女林秋芬，林裕春則以持有之房屋及土地
    向民間抵押借款分數次給付14,000,000元予原告，林秋芬亦
    以現金給付1,400,000 元予原告（詳如後述六、(一)），嗣原
    告分別於87年6 月18日、22日及24日將其銀行存款
    2,000,000 元、1,000,000 元、4,000,000 元轉帳存入其子
    楊桐峰銀行帳戶，即為本件系爭贈與事件。故被告於88年7
    月22日函請原告提示其87年6 月9 日出售土地付款與收款流
    程之證明文件，事關本件贈與稅之調查，被告以88年7 月22
    日為本件贈與稅事件之調查基準日，揆諸前揭規定及說明，
    並無不合。原告主張，核不足採。
五、原告分別於87年6月18日、22日及24日將其銀行存款
    2,000,000元、1,000,000元、4,000,000元轉帳存入其子楊
    桐峰銀行帳戶，是否屬遺產及贈與稅法第4條第2項規定之
    贈與？
    按「動產所有權之歸屬，原以占有為要件，此項存款既係被
    繼承人之名義存入，其物權為存款人所有，在未提領以前，
    不能指為他人所有，否則權利義務之主體無從確定，物權陷
    於紊亂。…」，改制前行政法院62年度判字第127 號著有判
    例。本件被告以原告分別於87年6 月18日、22日及24日將其
    銀行存款2,000,000 元、1,000,000 元、4,000,000 元轉帳
    存入其子楊桐峰銀行帳戶，有原告資金存提往來紀錄及匯款
    單等件影本附原處分卷（第147 至第154 頁）可稽，該等匯
    款之物權，即屬於楊桐峰所有。被告依調查事證之結果，以
    系爭款項之移轉，已具有客觀性，認屬遺產及贈與稅法第4
    條第2 項規定之贈與，予以核課贈與稅，並無不合。
六、原告主張本件若為贈與行為，楊桐峰受贈額僅270 萬元，是
    否可採？
    原告主張楊桐峰於87年6 月18日及同年月22日自原告受讓
    300 萬元後，即於同年月22日自所屬彰銀羅東分行帳戶轉帳
    230 萬元至其配偶胡大蓉彰銀羅東分行帳戶內，並轉存北企
    羅東分行林裕春所有支票存款帳戶，連同由彰化羅東分行佶
    俐企業股份有限公司轉入之170 萬元，共計400 萬元，用以
    支付訴外人林美雲之子林裕春所開立87年6 月23日到期之支
    票款項，並由原告兌領；原告兌領後，雖於同年6 月24日存
    入彰化銀行羅東分行楊桐峰帳戶，但於同年6 月25日即由楊
    桐峰所有同一帳戶提領200 萬元，轉存入北企林裕春所有支
    票存款帳戶，用以支付林裕春所開立87年6 月26日到期之
    200 萬元土地款項，故本件縱認定為贈與，楊桐峰受贈額亦
    非700 萬元，而係270 萬元云云；其主張是否可採，分述如
    下：
    (一)關於原告與林美雲資金往來，被告核課稅贈與稅之情形：
      1.經查，訴外人林美雲於87年1 月24日將名下羅東鎮○○
        段1162地號土地移轉予原告，原告嗣於87年6 月9 日將
        上開土地移轉與林美雲之子林裕春及女林秋芬，被告乃
        於88年2 月24日以北區國稅二字第88008030號函輔導林
        美雲申報贈與稅。林美雲雖依限申報贈與稅，惟主張其
        於85年間因興建房屋，陸續向原告借款14,000,000元，
        因原告不斷追討，只好將上開土地移轉登記予原告以抵
        償欠款，並提示相關資金流程證明。嗣因其子林裕春及
        女林秋芬等認為其母林美雲將上開土地用以抵償債務不
        妥，乃決定買回上開土地，並以林裕春持有之房屋及土
        地向民間抵押借款分數次給付14,000,000元予原告，其
        女林秋芬亦以現金給付1,400,000 元（原審查報告誤為
        1,100,000 元）予原告。案經被告查證相關資金流程，
        發現林美雲確實自84年起陸續向原告借款等情，業據原
        告提出相關出售土地之收款資金流程證明（參見原處分
        卷第83頁），且經向金融單位查調相關資料，被告遂認
        定林美雲及原告主張上開土地交易係屬真實土地買賣交
        易，免予核課林美雲之贈與稅，先予敘明。
      2.被告向金融單位查調資料，查獲原告與訴外人林美雲及
        其子林裕春相關之資金流程：
        (1)林美雲將向原告所借款項再轉存其子林裕春臺北區中
          小企業銀行羅東分行帳戶合計8,600,000 元，明細如
          下：85 年2月10日500,000 元、85年10月15日
          5,000,000 元、85年10月20日500,000 元及85年
          12月19日2,600,000 元，遂核定贈與總額8,600,000
          元，並處罰鍰1,067,000 元。林美雲不服，提起復查
          及訴願均遭駁回，嗣提起行政訴訟，林美雲始提示其
          名下房屋建築期間，委由林裕春執行督導、僱人施工
          、物料採購等事宜，並將其向原告借得之款項存入林
          裕春銀行帳戶後，直接由林裕春開立期票支付建屋款
          項及繳納土地增值稅，經被告查證屬實，乃認定林美
          雲之主張核屬可採，遂註銷該筆贈與稅及罰鍰，林美
          雲嗣於93年8 月23日向本院申請撤回該訴訟等情，有
          本院92年度訴字第2482號案卷所附被告93年7月29日
          北區國稅法二字第0930022771號函及林美雲撤回函可
          稽。
        (2)林美雲另於87年2月25日，將其向原告借得之款項
          1,500,000元，由其子林裕春提領，經被告依遺產及
          贈與稅法第4條第2項規定核定贈與金額1,500,000元
          ，併計同年度前次贈與605,800元核定贈與總額
          2,105,800元，並處罰鍰54,348元。林美雲不服，提
          起復查及訴願均遭駁回，提起行政訴訟，因林美雲於
          行政訴訟階段始提示其名下房屋建築期間，其委由林
          裕春執行督導、僱人施工、物料採購等事宜，並將其
          向原告借來款項存入林裕春銀行帳戶，直接由林裕春
          開立期票支付建屋款項及繳納土地增值稅、印花稅等
          相關資金往來紀錄，經被告查證屬實，認定林美雲之
          主張核屬可採，遂註銷該筆贈與稅及罰鍰等情，有本
          院92年度訴字第2483號案卷所附被告93年7 月29日北
          區國稅法二字第0930022772號函可稽。
    (二)由上觀之，林美雲將前揭土地移轉登記予原告，以抵積欠
      原告之債務，嗣後原告將上開土地再移轉登記予林裕春及
      林秋芬，林美雲及原告均主張上開賣賣交易係真實交易，
      並經被告查證屬實，認定為真實土地交易行為，非屬林美
      雲透過第三人，將上開土地贈與其子、女。是以上開土地
      交易，原告及林美雲均主張係真實土地買賣交易，則本件
      原告縱有將出售土地所得之資金15,300,000元其中一部分
      7,000,000 元（系爭資金）轉入其子揚桐峰銀行帳戶，再
      自楊桐峰銀行帳戶轉出4,300,000 元至林裕春銀行帳戶，
      應係楊桐峰與林裕春間債權債務之關係，並非原告之子將
      系爭贈與資金於被告查獲前返還原告。且原告主張其子於
      89年5 月25日返還系爭資金云云，固提出存摺影本附原處
      分卷（第144 頁）為證；惟查，其在本件調查基準日（88
      年7 月22日）之後，果有其情，核屬事後彌縫之作，亦不
      足採。綜上以觀，原告主張本件若為贈與，該4,300,000
      元資金應自贈與總額中扣除，楊桐峰受贈額僅270 萬元云
      云，並非可採。
七、本件被告補徵原告贈與稅額707,000 元，並按應納稅額加處
    1 倍之罰鍰707,000 元，有無違誤？
    本件被告查得原告將系爭資金轉入楊桐峰帳戶，其客觀贈與
    事實業已成立。原告主張系爭資金係借貸或借戶使用云云，
    並未能提出確實之資金流程資料佐證以實其說，其主張核不
    足採，已如前述。被告以原告未依規定辦理贈與稅申報，逃
    漏贈與稅，除補徵原告贈與稅額707,000 元外，並依遺產及
    贈與稅法第24條第1 項及第44條前段規定，按核定應納稅額
    處1 倍罰鍰707,000 元，並無違誤。
八、本件事證已臻明確，原告復聲請囑託國立政治大學財稅學系
    鑑定，及聲請傳訊證人楊桐峰云云，核無必要，併此說明。
九、從而，本件被告核定原告87年度贈與總額為7,000,000 元，
    淨額6,000,000 元，發單補徵贈與稅額707,000 元外，並按
    應納稅額加處1 倍之罰鍰707,000 元，於法並無違誤。復查
    及訴願決定遞予維持，亦無不合。原告徒執前詞，訴請撤銷
    ，為無理由，應予駁回。
據上論結，本件原告之訴為無理由，依行政訴訟法第98條第1項
前段，判決如主文。
中　　華　　民　　國　　96　　年　 　9　　月　 20  　 日
                       第五庭審判長法  官　張瓊文
                                   法  官  胡方新
                                   法  官  蕭忠仁
上為正本係照原本作成。
如不服本判決，應於送達後20日內，向本院提出上訴狀並表明上
訴理由，如於本判決宣示後送達前提起上訴者，應於判決送達後
20日內補提上訴理由書（須按他造人數附繕本）。
中　　華　　民　　國　　96　　年　 　9　　月　 20  　 日
                                   書記官  蕭純純
